【裁判字號】    98,上易,530
【裁判日期】    981124
【裁判案由】    給付承攬報酬
【裁判全文】
臺灣高等法院民事判決                 98年度上易字第530號
上  訴  人  巨力水電工程有限公司
法定代理人  戊○○
訴訟代理人  陳鼎正律師
複 代 理人  吳恩篤律師
            范坤棠律師
被 上 訴人  昶倫機械工程有限公司
法定代理人  丁○○
訴訟代理人  乙○○
上列當事人間請求給付承攬報酬事件，上訴人對於中華民國98年
3月10日臺灣桃園地方法院96年度訴字第1584號第一審判決提起
上訴，本院於98年11月10日言詞辯論終結，判決如下：
    主  文
原判決關於命上訴人給付超過新臺幣伍拾萬壹仟肆佰陸拾柒元
本息部分，及該部分假執行之宣告，暨關於上訴部分訴訟費用之
裁判均廢棄。
前開廢棄部分，被上訴人在第一審之訴及其假執行之聲請均駁回
。
其餘上訴駁回。
第一審關於上訴部分訴訟費用及第二審訴訟費用由上訴人負擔百
分之八十五，餘由被上訴人負擔。
    事實及理由
一、被上訴人主張：上訴人前向業主行政院文化建設委員會（下
    稱文建會）承攬「華山創意文化園區第二期基礎設施工程統
    包案」，伊則於民國九十五年十二月十日向上訴人承攬其中
    之空調配管工程（下稱系爭工程），兩造約定工程報酬實作
    實算，並以伊交付估價單予上訴人作為計價方式。伊所承攬
    之系爭工程業於九十六年四、五月間全部完工，經文建會驗
    收，伊核算工程總報酬應為新台幣（下同）三百四十萬一千
    五百八十元，扣除上訴人已付工程款一百八十三萬五千元後
    ，尚應給付伊一百五十六萬六千五百八十元，屢經催討仍未
    獲置理。若認兩造就報酬未約明，依民法第四百九十一條規
    定，台灣省冷凍空調技師公會（下稱空調技師公會）所鑑定
    之價格二百四十六萬七千九百三十八元可作為系爭工程合理
    報酬。爰依民法第四百九十條、第五百零五條規定提起本訴
    ，求為命上訴人應給付伊一百五十六萬六千五百八十元及加
    計自起訴狀繕本送達翌日起算法定遲延利息之判決等語。
二、上訴人則以：兩造就系爭工程約定按管材實際施作長度計價
    ，至於其他配件、附屬工程之施工均不另計價。伊就系爭工
    程已支付工程款合計一百九十七萬三千四百元，被上訴人施
    作之消防給水及飲用水工程應屬系爭工程之一部分，伊就該
    部分工程支付款項亦應包括在系爭工程款內。被上訴人施工
    有瑕疵，且拒不出面處理，伊自行墊付修繕及其他費用，合
    計十八萬六千元。另因可歸責於被上訴人事由致伊遭業主文
    建會扣罰逾期罰款一百三十六萬六千零九十六元，以伊承包
    空調設備工程合約價格三千五百五十五萬八千一百零四元占
    契約總價百分之五十二計算，被上訴人應負責七十一萬零三
    百七十元。茲以前開費用及遲延罰款予以抵銷後，被上訴人
    即無工程款可資請求等語，資為抗辯。
三、原審判命上訴人給付被上訴人六十三萬二千九百三十八元（
    報酬2,467,938－已付工程款1,835,000＝632,938），及自
    起訴狀繕本送達翌日即九十六年十月十日起至清償日止，按
    年息百分之五計算之利息，而駁回被上訴人其餘之訴。上訴
    人就其敗訴部分不服，提起上訴，被上訴人就其敗訴部分，
    則未聲明不服。上訴人於本院上訴聲明為：(一)原判決不利於
    上訴人部分廢棄。(二)上開廢棄部分，被上訴人在第一審之訴
    及假執行之聲請均駁回。被上訴人答辯聲明為：上訴駁回。
四、被上訴人主張上訴人前向文建會承攬「華山創意文化園區第
    二期基礎設施工程統包案」，並於九十五年十二月十日將其
    中之空調配管工程即系爭工程交由其承攬，但未簽訂書面契
    約。嗣系爭工程於九十六年四、五月間全部完工，經業主文
    建會驗收之事實，已據其提出文建會與上訴人簽訂之工程採
    購契約（見原審卷第181至227頁）、工程結算驗收證明書（
    見本院卷第29頁）為證，堪信此部分事實為真實。
五、被上訴人主張兩造約定系爭工程報酬依實作實算，倘此非為
    兩造約定之報酬，空調技師公會鑑定之價格二百四十六萬七
    千九百三十八元可作為系爭工程合理報酬等語，上訴人則抗
    辯兩造約明以直管施工長度作為計價基礎，工程款總額應為
    一百四十一萬八千六百八十八元，關於焊接配管方式、空調
    機房等設備之施作無另外計價之合意，應不另計價等語。經
    查：
  (一)被上訴人主張兩造約定以實作實算方式計算報酬，雖據其提
    出估價表及工程驗收明細表為證（見原審卷第4至17頁），
    然上訴人否認於系爭工程施作前見過及同意上開估價表之內
    容，另工程驗收明細表亦未經上訴人確認，而被上訴人對於
    上訴人已同意上開估價表及工程驗收明細表所載計價方式復
    未能舉證以實其說，是被上訴人主張系爭工程以實作實算計
    價，尚難採信。
  (二)空調技師公會之鑑定報告中雖記載：ａ依據慣例若以管材長
    度為基準單位計價時，一般適用於有一定數量以上之平面管
    道，至於工資之估算以其施工率及單價之乘積為準，而本案
    之配管工程應屬於此類，所以依雙方協議之單價與數量其工
    資總價為一百四十一萬八千六百八十八元。ｂ既依慣例就不
    必逐項鑑定其直管、彎頭、接頭、管架之規格、數量，否則
    協議之單價便失去意義；所詢工程費用，僅係工資不含材料
    ，而工資當然包含配管（如現場之定位、切管、螺紋、接合
    、支撐五金之按裝等）及焊接二大項等語（見鑑定報告第8
    頁）。然空調技師公會於九十七年九月九日以（97）省技字
    第九七０九０九０一號函覆原法院略以：兩造未正式簽認約
    定計價方式，僅於九十七年五月二十八日現場勘察時雙方就
    被上訴人所提供工程驗收明細表之直管部分數量表示可以接
    受，上訴人願意依被上訴人九十五年十二月十日估價單之單
    價以管路總長度為準，在施工較困難部分及機房配管協議補
    貼，此符合前開ａ款之說明等語（見原審卷第119、120頁）
    。則兩造係於空調技師公會派員至現場履勘時，方表示同意
    以被上訴人所提出之工程驗收明細表及估價表所載之數量及
    單價計算該部分之工程款，足見被上訴人仍未同意系爭工程
    之總價款以管材長度計價。上訴人對於兩造於系爭工程施作
    前已約定以實際施作管材長度計價，其他配件、附屬工程之
    施工均不另計價之事實，亦乏證據足資證明，是上訴人抗辯
    系爭工程之工程款以直管施作長度計價，亦非可採。
  (三)上訴人又抗辯系爭工程之總價以管材長度計算應為一百四十
    一萬八千六百八十八元，其餘項目因未列入計價範圍，且未
    經兩造驗收，上訴人預支之工程款數額已逾兩造約定之數量
    等語。惟系爭工程之計酬方式未經兩造於施作前達成共識，
    已如前述，參酌前開空調技師公會於九十七年九月九日函載
    明：若以管材長度為基準單位計價時，一般適用於有一定數
    量以上之平面管道，其所計算之工率包括施工現場之劃線（
    定位）、切管、螺紋、接合、支撐五金之按裝、配管之試驗
    （水壓試驗、滿水試驗、通氣試驗）及場內之小搬運，但對
    於水泵、冷凍主機、冷卻水塔、空調箱、室內送風機等設備
    ，因包含較多附屬另件，常依機械種類、規格及大小或配管
    當量長度工率計算工資等語（見原審卷第119頁），可見，
    縱使採此慣例，工資之計算除依平面管道之工率計算外，其
    他較多附件之設備如水泵等常依機械種類、規格及大小或配
    管當量長度工率另行計算工資，是上訴人抗辯系爭工程之總
    價款應以管材長度計算僅有一百四十一萬八千六百八十八元
    云云，尚不足取。
  (四)按如依情形，非受報酬即不為完成其工作者，視為允與報酬
    。未定報酬額者，按照價目表所定給付之；無價目表者，按
    照習慣給付，民法第四百九十一條第一、二項分別定有明文
    。查，兩造對於系爭工程之計酬方式各有主張，顯未達成共
    識，足認兩造未合意定系爭工程之報酬額，本件即應依上開
    規定，核算系爭工程之合理報酬。次查，空調技師公會鑑定
    結果認：被上訴人所提之配管焊接工資約為每日二千二百九
    十一元，依目前配水管工資每日約二千五百元，故ａ項以直
    管材長度基準計價之工資總價宜為：1,418,688×（2,500÷
    2,291）＝1,548,110元，即約為1.09倍。另本工程係採取法
    蘭焊接配管方式，其費用較對接焊接配管方式為高，施工較
    困難，上訴人同意補貼，經計算應增加工資三十一萬一千零
    二十五元。空調機房共有主機三台、水泵十一台、室外冷卻
    水塔六台，其中配管之彎頭、接頭、另件等按標準施工法，
    換算其相當長度，依據協議單據，上訴人同意補貼，經計算
    應增加工資三十七萬二千九百元。室內空調箱共三十五台，
    依標準施工法，每台應有十五單位之彎頭及配件，每項單位
    的相當長度為一．五米，經計算應增加工資十四萬二千二百
    元。室內露明送風機共九台，其吊掛及配管焊接工資，經計
    算應增加工資一萬九千三百五十元。綜合以上各項費用合計
    二百二十六萬四千一百六十三元，但由於現場冰水主幹管為
    地下管道施工，必須切管後利用人工搬運，建議合理價格應
    為2,264,163×1.09＝2,467,938（亦即每日工資為2,500 元
    計算）等語。
  (五)上訴人雖抗辯其於鑑定過程中，僅向鑑定人表示施工較困難
    部分可與被上訴人協商補貼金額，但就何項目同意補貼及補
    貼程度並未與被上訴人達成任何協議，且實際金額尚須被上
    訴人提出實際工作日數及施工人員等資料計算，又兩造訂約
    時既未特別約定何部分工作應提高單價，自無任由被上訴人
    以施作難易度要求增減施工單價之理。另系爭鑑定報告中已
    載明工資之市場行情為二千二百元至二千八百元之間，則兩
    造約定工資二千二百九十一元即符合市場行情，系爭鑑定報
    告再以工資平均數二千五百元計算本件承攬報酬，更與兩造
    合意內容不符。況被上訴人派駐現場施工人員並非全數為專
    業技師，多數為臨時工，被上訴人支付工人薪資每人一天約
    一千五百元至二千二百元不等，其支出成本有限，原約定並
    無不公平，尚無協議調整之必要等語。然查，系爭工程之計
    酬方式未經兩造達成合意，已如前述，故上訴人就系爭工程
    應給付被上訴人之報酬數額及計算方式即難依兩造約定為之
    ，而須依民法第四百九十一條第二項加以認定，空調技師公
    會在審酌系爭工程之合理報酬時亦載明考量到被上訴人所提
    之配管焊接工資約為每日二千二百九十一元，佐以市場行情
    ，工資單價視工程數量多寡來決定，工資一般每日約為二千
    二百元至二千八百元之間，若取平均值為二千五百元（見鑑
    定報告第10頁），因而認定系爭工程的合理工資應作些微調
    整，此部分鑑定內容已與兩造約定無涉，而屬空調技師公會
    之專業判斷範疇。又空調技師公會派員會同兩造於九十七年
    五月二十八日至現場會勘時，上訴人確實表示施工較困難部
    分及機房配管可協議補貼，有該次會勘紀錄表可佐（見鑑定
    報告附件五），則鑑定報告記載「上訴人同意補貼」等語，
    與事實亦無不符。上開會勘紀錄表固記載被上訴人提供上述
    施工困難及機房配管之彎接頭另件之數量明細，以利上訴人
    協議補貼等語，其意僅為期盼兩造能以協議方式將本件工程
    款加以確認，並未限制空調技師公會不得依被上訴人所提供
    之資料認定本件工程款之合理數額，而鑑定報告中所載應增
    加工資部分亦經空調技師公會製表分項具體說明（見鑑定報
    告附件六），顯見該部分鑑定結果已透過空調技師公會基於
    專業立場而為判斷，非毫無所憑。是上訴人以其尚未同意補
    貼項目及補貼程度為由質疑鑑定報告記載有誤，應係對於系
    爭鑑定報告內容有所誤解，自非可採。本件工程之合理報酬
    參酌前開鑑定報告，應為二百四十六萬七千九百三十八元。
六、被上訴人另主張系爭工程自九十五年十一月間開始施作，在
    此之前被上訴人另承作同址之消防給水及飲用水工程，上訴
    人給付之款項非全屬系爭工程之工程款，就系爭工程僅給付
    工程款一百八十三萬五千元等語。上訴人則抗辯被上訴人於
    九十五年七月二十六日取得系爭工程後即開始施作，兩造間
    無其他工程，就系爭工程業已支付一百九十七萬三千四百元
    等語。查，證人甲○○於原審證稱：上訴人委請被上訴人施
    工之項目為空調及消防給水的工程，消防給水工程先施作。
    九十五年中左右施作消防給水工程，大約一個月就完成，那
    時候沒有就消防給水工程部分驗收，因為是屬於整個工程。
    空調工程部分接著做，只間隔半個月至一個月，空調部分有
    五個地方要施工，約施作四、五個月等語（見原審卷第147
    至148頁）；另於本院證稱：文建會工程分二期招標，消防
    給水的工程是一期的工程，被上訴人承作之消防給水及飲用
    水工程與空調配管工程完全沒有關聯等語（見本院卷第50、
    51頁），參諸上訴人提出之工程結算驗收證明書（見本院卷
    第28、29頁）業主確實分二期驗收，可見消防給水及飲用水
    工程與系爭工程具有各自獨立性，尚非屬於同一施工範疇，
    因兩項工程均係上訴人委請被上訴人接續施作，故甲○○於
    原審始證稱兩項工程屬於整個工程。又消防給水及飲用水工
    程之施工期耗時一個月，被上訴人焉有就此部分工程不另行
    計價之理？參以上訴人於九十六年七月二十四日寄予被上訴
    人之存證信函中載明：函知貴公司（即被上訴人）應於指定
    之期日會同本公司（即上訴人）前往行政院文化建設委員會
    華山創意文化園區，確認貴公司所承作之「空調配管工程」
    尚存缺失待改善事宜，同時交付日前貴公司已請領之工程款
    一百八十三萬五千元之工程款發票等語（見原審卷第28頁）
    ，益證上訴人給付被上訴人之工程款一百九十七萬三千四百
    元包含消防給水及飲用水工程之款項，被上訴人就系爭工程
    已請領工程款應為一百八十三萬五千元，上訴人辯稱被上訴
    人請領工程款為一百九十七萬三千四百元，委非可取。
七、上訴人抗辯因被上訴人施工有瑕疵，拒不出面處理驗收修補
    事宜，上訴人因而支出如下費用：修繕冰水機費用五萬元、
    地下一樓變頻器淹水修理費三萬元、管路漏水損害保溫修理
    費二萬元、乙炔氧氣十組共一萬六千元、鋸帶損耗二萬五千
    元、租空壓機費用八千元，另砂輪機遺失一支費用二千元、
    電鑽一支七千元、扭力大角電鑽一支一萬二千元、柴油費一
    萬六千元，合計十八萬六千元。且被上訴人施工緩慢，遲延
    完工，其因而遭業主以逾期完工為由罰款，依被上訴人承包
    工程比例計算應負擔七十一萬零三百七十元，上開費用及遲
    延罰款茲主張與被上訴人本件報酬抵銷等語，但為被上訴人
    所否認。經查：
  (一)依證人即系爭工程之監造人丙○○證稱：伊是駐地監造，如
    有施作不良或不好的現象，即馬上通知廠商處理改正，沒有
    發現有問題。上證三（見本院卷第30頁）工地備忘錄所載空
    調設備工程關於二號機房內冰水管路與設備銜接部分與被上
    訴人承作之空調配管工程有關，冰水管路與設備未銜接沒有
    修理的問題，只要把它接上去即可。竣工後通水試驗，發現
    有漏水現象，此為驗收的缺失部分。漏水的原因有可能是因
    為管路與管路間的墊片沒有放正，造成管路與管路間沒有銜
    接好，另也有可能是焊接法蘭的部分施工不良。地下一樓變
    頻器淹水，應是配管與建築物的間隙沒有處理好，所以水才
    會淹出來，屬於管路與建物的界面，驗收後有要求承包商即
    上訴人公司派員修理。管路保溫的部分是當時現場配合修正
    ，先將保溫拆除，管路修正後，沒有及時將保溫裝回去，這
    點與配電、配管無關，保溫部分是由不同的工班負責。變頻
    器淹水部分，因為機器本身沒有壞，所以只要處理地面積水
    ，修理費用約二、三萬元。管路保溫的部分，是重新拿材料
    來，再包裝上去即可，費用約一、二萬元等語（見本院卷第
    53、54頁）；另甲○○證稱：被上訴人承作之工程在管路做
    好後試水時發現有漏水，地下室變頻器因而淹水，退場後，
    有一台冰水主機的法蘭處是漏水的，是在施作配管時將法蘭
    處拆開，導致冰水主機漏水，後來請大同公司維修等語（見
    本院卷第52頁），參酌上訴人提出之估價單（見原審卷第15
    8頁），足見被上訴人施作空調配管工程，拆開法蘭未注意
    ，致冰水主機漏水，地下一樓變頻器淹水，上訴人抗辯因而
    支出修理費分別為五萬元、三萬元之事實，堪以採信。而被
    上訴人提出之初驗缺失紀錄表尚不足否定前開瑕疵，被上訴
    人主張所完成之工程全無瑕疵，尚非可取。至上訴人抗辯其
    餘修理費與工具遺失費用等，雖據上訴人提出發票、收據、
    請款單等為證（見原審卷第300至306頁），另甲○○證稱施
    工期間被上訴人有借工具，那些工具伊記不清楚等語，亦不
    足證明被上訴人有向上訴人借用工具未還之情，是上訴人所
    辯被上訴人應就其餘修理費與工具費用負責，其得主張自工
    程款中扣除該等費用等語，尚難信實，而不足採。
  (二)上訴人向業主文建會承包之工程約定完工期限為九十六年三
    月五日，雖兩造就系爭工程並無關於工期之明確約定，惟被
    上訴人既向上訴人分包其中之空調配管工程，衡情系爭工程
    工期自應同上訴人與業主之約定，否則上訴人如何將統包工
    程全數交付業主並驗收？參諸證人甲○○證稱：施工期間有
    聽到上訴人公司法定代理人蔡先生請被上訴人增加人手，蔡
    先生與被上訴人公司的乙○○先生說三月五日要完成，要增
    加人手，否則算你的等語（見本院卷第52頁反面）；證人丙
    ○○亦證稱：工程進行期間有聽到上訴人公司要求被上訴人
    公司趕工期，上訴人公司的蔡先生到現場與被上訴人公司陳
    先生說工期快要到了，要加派人力等語（見本院卷第55頁）
    ，上訴人抗辯系爭工程應於九十六年三月五日前完工，堪以
    採信。而被上訴人承包之空調配管工程未於前開完工日期前
    完工，有監造公司之書函在卷可憑（見本院卷第31、32頁）
    ，且被上訴人自認系爭工程係於九十六年五月前全部完工，
    顯已逾期。被上訴人雖主張因古蹟關係致逾期，非可歸責於
    伊等語，然依證人丙○○證稱：業主就古蹟部分有關工程有
    延期之事實，但對於其他工程並無影響。空調配管工程因硬
    體設備未安裝完成而影響工期，漏水未影響工期。工程逾期
    的部分有扣款，但是漏水的部分，並沒有特定拿出來說，上
    訴人公司扣款是依照逾期的時間及合約金額的比例去計算等
    語（見本院卷第54頁），可見古蹟部分不影響系爭工程之施
    作，被上訴人主張逾期係因古蹟的關係，不可歸責云云，尚
    非可採。參酌上訴人與文建會約定統包工程逾期完工，每日
    按契約金額之千分之零點一計罰違約金，有前開工程採購契
    約及文建會函（見原審卷第293頁）可憑，而兩造間系爭工
    程之合理報酬為二百四十六萬七千九百三十八元，業如前述
    ，則自九十六年三月六日起至同年五月三十一日止，計遲延
    八十七天，被上訴人應負擔之逾期違約金為二萬一千四百七
    十一元。上訴人以其承包之空調工程全部金額三千五百五十
    五萬八千一百零四元，占統包契約金額百分之五十二（見本
    院卷第73至80頁），並依統包工程逾期總天數二百二十四天
    計算，認應計罰違約金七十一萬零三百七十元，尚非可採。
八、綜上所述，系爭工程之合理報酬為二百四十六萬七千九百三
    十八元，上訴人就系爭工程已給付被上訴人款項一百八十三
    萬五千元，被上訴人主張上訴人尚積欠工程款六十三萬二千
    九百三十八元（2,467,938－1,835,000＝632,938）未償，
    為可採信。又上訴人抗辯被上訴人施作系爭工程有瑕疵應扣
    除修理費八萬元，另逾期完工應計罰違約金二萬一千四百七
    十一元，茲與被上訴人請求抵銷，亦可採信。從而，被上訴
    人依承攬之法律關係，請求上訴人給付抵銷後餘額五十三萬
    一千四百六十七元，及自起訴狀繕本送達翌日即九十六年十
    月十日起至清償日止，按年息百分之五計算之利息，為有理
    由，應予准許。逾此範圍之請求，則無理由，應予駁回。原
    審就超過上開應准許部分，為上訴人敗訴之判決，並為假執
    行之宣告，自有未洽。上訴意旨就此部分指摘原判決不當，
    求予廢棄改判，為有理由。爰由本院將原判決此部分廢棄，
    更為判決如主文第二項所示。至於上開應准許部分，原審判
    命上訴人如數給付，並為假執行之宣告，核無違誤，上訴意
    旨，就此部分，仍執陳詞，指摘原判決不當，求予廢棄，為
    無理由，應駁回其上訴。
九、本件事證已臻明確，兩造其餘攻擊防禦方法及未經援用之證
    據，經審酌後核與判決結果不生影響，爰不一一論述，附此
    敘明。
據上論結，本件上訴為一部有理由，一部無理由。依民事訴訟法
第四百五十條、第四百四十九條第一項、第七十九條，判決如主
文。
中    華    民    國    98    年    11    月    24    日
                  民事第十庭
                      審判長法  官  黃豐澤
                            法  官  吳謀焰
                            法  官  林麗玲
正本係照原本作成。
不得上訴。
中    華    民    國    98    年    11    月    25    日
                            書記官  陶美玲

司法院資訊處製作；財團法人民間司法改革基金會備份。
